【裁判字號】    91,訴,344
【裁判日期】    920226
【裁判案由】    確認地上權無效
【裁判全文】
臺灣臺中地方法院民事判決  九十一年度訴字第三四四號
    原      告  己○○
    訴訟代理人  林淑麗
    被      告  新家建設股份有限公司
                            設.
    法定代理人  孫伯堅      住.
    被      告  宇○○      住.
                壬○○      住.
                未○○      住.
    右四被告
    訴訟代理人  蔡錦堂      住.
    被      告  天○○      住.
                丁○○      住.
                甲○○      住.
                乙○○      住.
                庚○○      住.
                辛○○      住.
                丙○○      住.
    右七被告
    訴訟代理人  林東洲      住.
    被      告  宙○○      住.
                卯○○      住台北縣土城市○○路○段一四三巷一五號二樓
                辰○○      住.
                寅○○      住.
                子○○      住.
                癸○○      住.
                地○○○    住.
                酉○○      住.
                戌○○      住.
                亥○○      住.
                申○○      住.
                巳○○      住.
                戊○○○    住.
                丑○○      住.
                午○○      住.
右當事人間請求確認地上權無效等事件，本院判決如左：
    主      文
兩造（除被告新家建設股份有限公司外）共有坐落台中市南區○○○○段第一四四之
一地號（地目：建，面積肆佰壹拾貳平方公尺）土地分割如附圖丙案所示：編號Ａ部
分面積肆拾壹平方公尺分歸被告子○○、癸○○、地○○○取得，並按其等原應有部
分之比例保持共有；編號Ｂ部分面積貳拾貳平方公尺分歸被告卯○○、辰○○、寅○○取得，並按其等原應有部分之比例保持共有；編號Ｃ部分面積貳拾玖平方公尺分歸
被告酉○○、戌○○、亥○○、申○○取得，並按其等原應有部分之比例保持共有；
編號Ｄ部分面積肆拾陸平方公尺分歸原告及被告被告天○○、宙○○、巳○○、林香
秀、午○○、戊○○○、丁○○、庚○○、辛○○、甲○○、乙○○、丙○○取得，
並按其等原應有部分之比例保持共有；編號Ｅ部分面積貳佰柒拾肆平方公尺分歸被告
宇○○、未○○、壬○○取得，並按其等原應有部分之比例保持共有。
原告其餘之訴駁回。
訴訟費用由原告負擔。
    事      實
甲、原告方面：
  壹、聲明：
  一、先位聲明：被告新家建設股份有限公司、宇○○、壬○○應將坐落台中市南區
      ○○○○段第一四四之一地號土地，於民國（下同）九十年十月二十二日在台
      中市南區地政事務所所為之地上權登記塗銷。
  二、備位聲明：坐落台中市南區○○○○段第一四四之一地號、面積四百十二平方
      公尺土地應予分割。
  貳、陳述：
  一、先位部分：
（一）坐落台中市南區○○○○段第一四四之一地號、面積四百十二平方公尺土地（
      下稱系爭土地），為除被告新家建設股份有限公司（下稱新家公司）外之兩造
      共有（各共有人應有部分詳如附表所示），被告未○○、宇○○、壬○○等與
      被告新家公司之負責人有配偶或至親關係，渠等為謀一己私利，威逼原告及其
      他共有人應以低價出售其應有部分，原告與其他共有人等不從，被告未○○、
      宇○○、壬○○竟與被告新家公司通謀而為虛偽意思表示，於系爭土地設定地
      上權（台中市中山地政事務所九十年十月十五日收件，九十年十月二十二日登
      記）。
（二）查系爭土地位處台中市區○○地段，縱值國內房地產不景氣之情況下，猶價值
      不菲，被告未○○、宇○○、壬○○仗其等應有部分超過三分之二，乃與具家
      族關係之被告新家公司為染指原告之應有部分，先欲強逼原告等將應有部分分
      割劃定於遠離道路之角落不成，嗣通謀虛偽意思表示，設定地上權，俾著手利
      用土地法之相關規定，使被告新家公司具地上權人之地位，有優先原告等共有
      人承買系爭土地之權，圖以低於市價之買賣價格，遂其規避法令，以背於善良
      風俗之手段達侵吞原告應有部分之目的。
（三）又被告新家公司就系爭土地已作建築樓房之規劃，故其等設定地上權乃作為基
      地租賃之用，惟被告等所設定之地上權僅短短十年，實與樓房之平均可用三、
      四十年之年限不相當，又換算該地上權之對價，平均每年每坪僅區區數百元，
      被告未○○、宇○○、壬○○甘願忍此低價，無非因彼此至親之故，並於知悉
      有他人業向原告洽購應有部分之際，故意以此背於善良風俗之方法，濫用權利
      加損害於原告。
（四）被告新家公司、未○○、宇○○、壬○○仗其財大氣粗，屢屢向原告及其他共
      有人狂言：其等除向法院提存二年地上權租金外，日後絕不給付原告及其他共
      有人任何租金，是被告新家公司、未○○、宇○○、壬○○等人實圖以形式之
      合法手段，使被告新家公司為地上權人具有優先承買權，而欲以低價強併原告
      應有部分之脫法目的，而無真實設定地上權之法效意思。
（五）查被告新家公司設定地上權迄今，未見有所稱建造房屋之事實，此與一般建築
      業慣例，為避免資金壓力及無限期累積建築物料及人事成本，莫不於設定地上
      前或其後不久，即備妥相關建築房屋方案之常情不符，由此亦可推知系爭土地
      地上權之設定為通謀虛偽之意思表示。
（六）被告新家公司於九十一年九月四日答辯狀事實理由欄二第一行以下，已自認渠
      等設定系爭地上權乃基於促使原告「調解」就範，俾遂渠等計畫之分割方案，
      而非出於設定地上權之真意，此與原告主張被告新家公司、未○○、宇○○、
      壬○○設定地上權係基於通謀虛偽意思表示不謀而合。是被告新家公司、未○○、宇○○、壬○○所辯合法設定地上權云云，顯為欺罔之詞。
  二、備位部分
（一）倘原告無法證明被告新家公司、未○○、宇○○、壬○○等人之不法行止，系
      爭土地請予裁判分割，其中由原告分得之Ｄ部分土地，該土地之利用價值將造
      成莫大損失，則原告應得適當之補償，其補償之金額計算如下：依被告開價二
      次不同價格做為原告土地補償之標準，即被告原欲以每坪十三萬元購買土地，
      嗣設定地上權後改降為每坪七萬九千二百元購買，其間差額五萬零八百元，換
      算每平方公尺為一萬五千四百元，則Ｄ部分土地應受補償七十二萬九千元。
（二）原告所提出之分割方案，若不受採取，原告亦同意被告天○○等人所提出之分
      割方案。
（三）系爭共有土地被告（新家公司）本想併購，因土地共有人認為價格偏低，希望
      以分割方式保有自己持分之土地，被告表面上同意，並劃分多種分割方案供做
      選擇，原協議原告劃至Ｄ部分土地，被告應補償原告每坪五萬元，惟九十一年
      三月九日被告事先擬妥之協議書僅載入Ａ、Ｂ、Ｃ塊土地協議內容，獨漏Ｄ塊
      補償內容，顯見被告蓄意將原告協議排除在外。協議當日，被告宣佈該協議書
      不算，且因當日土地共有人未全數到齊亦未委託代理人，原告於是亦認協議不
      算，故未再繼續協議補償之事。未料，被告事後又自稱協議成立，其道理何在
      ？又為何本件訴訟過程，被告於前幾次審理時均未提出該協議書，之後才庭呈
      ，顯然九十一年三月九日之協議另有文章。
參、證據：提出分割附圖一件、土地登記謄本（影本）一件、台中英才郵局第五四八
    ○六號、第七四八九九號存證信函影本各一件、原告寄予沈（池）榮義之存證信
    函影本一件、停車場使用協議書影本一件、現場照片十三幀、不動產買賣契約書
    影本一份、上網查詢台中市南區○○○○段地價行情資料一張、陳情書影本一件
    、臺灣高等法院臺中分院八十二年度重上字第一○八號民事判決影本一份為證。
乙、被告方面：
壹、被告新家公司、壬○○、宇○○、未○○部分：
  一、聲明：原告先位之訴駁回。
  二、陳述：
（一）系爭共有土地，被告宇○○、壬○○、未○○三人之應有部分已逾全部土地之
      三分之二，故依土地法第三十四條之一規定，予以處分設定地上權予被告新家
      公司，該處分之程序均依土地法第三十四條之一規定完成，有合法之通知，又
      地上權之設定不以有租金為要件，惟被告宇○○、壬○○、未○○三人為顧及
      公平合理，特依土地法第一百零五條、九十七條規定，就系爭土地申報地價年
      息百分之十內為清償提存，綜觀被告新家公司、壬○○、宇○○、未○○等人
      全程行為，依法行事，何來通謀意思表示？
（二）被告新家公司為法人，被告壬○○、宇○○、未○○為自然人，不同之主體，
      本可為交易行為，且有合法合理之代價租金提存，故原告認為被告壬○○、宇
      ○○、未○○與被告新家公司負責人有至親關係，即謂彼此間為通謀虛偽意思
      表示，顯為不合理之推論。又地上權之設定不以年限、租金為一定之要件，故
      原告以此地上權設定年限十年不合法，亦為不通之論。
（三）被告等於系爭土地設定地上權，並非如原告所言以低價強佔原告之土地，雖曾
      通知買賣意思，其用意僅在調解分割，原告與其他共有人已數度蒞臨台中市南
      區區公所調解分割不下五次，僅因兩造就系爭土地之價值認知差距未果，如被
      告新家公司、壬○○、宇○○、未○○有意強佔原告土地，何須多次請人說項
      ，或與其他共有人多次調解，歷經數年而無所獲？且被告新家公司目前已就系
      爭土地上規劃建築房屋，委託魏秋平建築師設計完成，並已取得建造執照，顯
      無虛偽設定地上權情事。
（四）至於原告所提出之備位聲明部分，被告壬○○、宇○○、未○○均同意將系爭
      土地予以原物分割，但希望法院能採取九十一年九月二十七日答辯狀所附之乙
      案方式分割。
  三、證據：提出本院八十八年度訴字第二一九六號民事判決影本一件、土地登記謄
      本二份（頂橋子頭段第一四四之一○一地號土地及系爭土地各一份）、九十一
      年三月九日協議書影本一件、台中市政府工務局九一中工建建字第○八八一號
      建造執照影本一件、建築平面圖一份為證。
貳、被告天○○、宙○○、巳○○、丁○○、庚○○、辛○○、甲○○、乙○○、丙○○部分：均未於最後言詞辯論期日到場，惟於九十一年八月二十八日提出答辯
    狀陳述：同意將系爭土地予以原物分割，但希望法院能採取所附之分割方案分割
    （另除宙○○以外之被告於九十一年十月七日言詞辯論期日委任訴訟代理人林東
    洲到場，仍為相同之陳述）。
參、被告子○○、辰○○部分：同意將系爭土地予以原物分割，但法院如採取被告壬○○、宇○○、未○○等人所提出之分割方案分割，希望被告新家公司仍按之前
    協議內容履行。
肆、被告戌○○部分：未於最後言詞辯論期日到場，惟於九十一年十月七日言詞辯論
    期日到場陳述：兩造原先達成協議，原告已經簽名，現原告反悔請求分割共有物
    ，無理由。依協議內容當時被告等同意採被告新家公司提出之分割方案分割。
丙、本院依職權訊問證人魏秋平、函請台中市中山地政事務所檢送系爭土地收件年期
    九十年普字第二九四七○○號地上權設定之契約書、申請書等相關文件；履勘驗
    現場，囑託台中市中山地政事務所派員測量、製作成果圖（甲、乙、丙案）。另
    就被告新家公司所提出之建築平面圖上所示「自願保留地」、「法定保留地」，
    將來各共有人分得各該土地部分，依目前建築法規，得否自由處分？有無限制一
    事，依職權函詢台中市政府工務局。
    理      由
壹、程序方面：
一、本件被告天○○、巳○○、丁○○、庚○○、辛○○、甲○○、乙○○、丙○○
    、戌○○未於最後言詞辯論期日到場、被告卯○○、寅○○、癸○○、地○○○
    、  酉○○、亥○○、申○○、巳○○、戊○○○、丑○○、午○○、宙○○均
    未於言詞辯論期日到場，均核無民事訴訟法第三百八十六條各款所列情形，依原
    告之聲請，由其一造辯論而為判決。
二、按學說上所謂預備之合併訴訟，固指原告對於「同一被告」，預料其所提起之訴
    訟，有受敗訴判決之虞，於起訴時「提起不能並存之訴訟」，以備於先位之訴受
    敗訴判決，期能就備位之訴獲得勝訴判決，其先位之訴與備位之訴，始終有附條
    件關係之訴之合併。惟客觀之訴訟合併，除民事訴訟法第二百四十八條就其管轄
    事項定有明文外，其餘就客觀之訴訟合併形態、要件均無明文規定。是關於「重
    疊、競合、選擇或預備」合併訴訟等，均係訴訟法學說之演進發展而來。質言之
    ，民事訴訟法並明文無限定當事人得提起何種類型之合併訴訟，故當事人間就相
    關連之數宗訴訟，期能於同一訴訟程序辯論裁判，以節省當事人及法院之勞費，
    達到訴訟經濟之目的，並使相關連之訴訟事件，在同一判決中裁判，不致發生相
    互矛盾之情形，如無害於公益下，訴之客觀合併，應儘量予以承認。而民事訴訟
    法本於處分權主義，請求法院如何裁判，原則上應本於當事人之意思，訴訟之客
    觀合併類型，基於上述原則，實無囿於特定數種模式，非謂非合於特定模式者即
    不予承認。本件原告提起本件訴訟，其先位聲明原為：「確認被告新家建設股份
    有限公司與被告未○○、宇○○、壬○○間就坐落台中市南區○○○○段第一四
    四之一地號、面積四百十二平方公尺土地於民國九十年十月二十二日設定之地上
    權為無效」（嗣於九十一年十月七日具狀更正為：被告新家建設股份有限公司、
    宇○○、壬○○應將坐落台中市南區○○○○段第一四四之一地號土地，於民國
    九十年十月二十二日在台中市南區地政事務所所為之地上權登記塗銷。），另預
    慮其先位聲明有受敗訴判決之虞，而為預備之聲明請求法院就系爭土地予以裁判
    分割。雖其先、備位聲明部分並非不能並存，且被告有所不同，自與學說上固有
    形式之預備合併訴訟有所不同，然原告既自定法院判決之先、後，欲藉一次訴訟
    使兩造之紛爭得以解決，此「類似的預備訴之合併」如無害於公益，而有益於訴
    訟經濟、紛爭之一次解決，依處分權主義之原則，當無限制之理。且查本件被告
    等對於原告提起預備訴訟，程序上亦無爭執，是原告提起本件訴訟，分為先、備
    位聲明，請求本院依其所訂順序審判，應予准許，合先敘明。
貳、實體方面：
  一、先位聲明部分：
    (一)原告主張坐落台中市○區○○○段第一四四之一地號、面積四百十二平方公尺
      土地，係原告與除被告新家公司外之兩造所共有，惟被告新家公司之負責人與
      被告未○○、宇○○、壬○○等人有配偶或至親關係，為威逼原告及其他共有
      人低價賤售應有部分，以達被告新家公司等強佔原告及其他共有人應有部分之
      目的，竟通謀意思表示，由被告未○○、宇○○、壬○○將系爭土地設定地上
      權予被告新家公司（台中市中山地政事務所九十年十月十五日收件，九十年十
      月二十二日登記），則此地上權之設定應屬無效（民法第八十七條第一項前段
      ），爰提起先位訴訟，請求判命被告新家公司、宇○○、壬○○應將系爭土地
      ，於九十年十月二十二日在台中市南區地政事務所（即台中市中山地政事務所
      ）所為之地上權登記塗銷。被告新家公司、宇○○、壬○○、未○○則以：其
      等設定地上權符合土地法第三十四條之一規定，要無原告所稱通謀虛偽意思表
      示情事等語資為抗辯。
    (二)查系爭土地為原告與除被告新家公司外之被告所共有（各共有人應有部分詳如
      附表一所示），其中被告未○○、壬○○、宇○○等三人之應有部分合計為三
      百二十分之二一七，已逾系爭土地應有部分三分之二，有土地登記謄本一份在
      卷可憑，而被告未○○、壬○○、宇○○等三人依土地法第三十四條之一規定
      ，在系爭土地設定地上權予被告新家公司，而於九十年十月二十二日登記完畢
      等情，亦有本院依職權函向台中市中山地政事務所調取之土地登記申請書、契
      約書等件附卷可查，原告對此亦不爭執，是此部分之事實，堪以是認。
    (三)惟原告主張被告新家公司、未○○、壬○○、宇○○等設定上開地上權，係通
      謀虛偽意思表示一節，業經被告新家公司、未○○、壬○○、宇○○所否認。
      原告既主張被告新家公司與被告未○○、壬○○、宇○○通謀虛偽為上開地上
      權之設定，自應就此通謀虛偽意思表示之事實，負舉證之責，迭為最高法院著
      有四十七年台上字第二九號判例、五十一年度台上字第一八八五號、五十七年
      度台上字第一八六二號、五十九年度台上字第一八四九號、六十九年度台上字
      第四一一一號判決可供參照。為此，原告雖主張(1)被告未○○、宇○○、壬○○等與被告新家公司之負責人有配偶或至親關係；(2)地上權設定存續期間僅十
      年，與一般房屋耐用年限三、四十年顯不相當；(3)設定地上權之租金，與市場
      價格不相當；(4)被告新家公司預藉地上權之設定，以低價收購原告及其他共有
      人之應有部分；(5)被告新家公司於九十一年九月四日答辯狀事實理由欄二第一
      行以下，已自認渠等設定系爭地上權乃基於促使原告「調解」就範，俾遂渠等
      計畫之分割方案，而非出於設定地上權之真意。然查：
      (1)被告新家公司於九十一年九月四日答辯狀事實理由欄二第一行以下陳述：「
        被告等於系爭土地設定地上權『並非』如原告所言以低價強佔原告等之土地
        ，雖曾通知買賣意思，其用意僅在於調解分割」等語，顯非「自認」渠等通
        謀虛偽設定地上權，促使原告「調解」就範。是原告曲解被告答辯狀之陳述
        ，故為被告新家公司、未○○、壬○○、宇○○已「自認」通謀虛偽設定地
        上權云云，自非可採。
      (2)其次，被告新家公司為一法人組織，被告宇○○、壬○○等縱與新家公司負
        責人孫伯堅、被告新家公司之訴訟代理人蔡錦堂有親戚關係（被告宇○○為
        蔡錦堂之妻、孫伯堅之姊），惟親屬間之交易行為係屬社會常態，自然人與
        家族企業（法人）間之法律行為亦非法所不許，則原告僅被告宇○○、壬○○與被告新家公司負責人有至親關係，直指其等設定地上權為出於通謀而為
        虛偽意思表示，即有未合。
      (3)另原告主張被告新家公司設定系爭地上權之對價，平均每年每坪僅區區數百
        元，與市場價格顯不相當一節，固據原告提出台中英才郵局第五四八○六號
        存證信函影本一件為證，而依該存證信函所示，寄件人池榮義代書表示受被
        告未○○、宇○○、壬○○委託，系爭地上權之設定，欲以土地申報地價每
        平方公尺新台幣六千九百三十一點二元之年息百分之五為對價給付與原告及
        其他共有人，請原告及其他共有人領取個人之二年份第一期對價等語。然按
        地上權並不以支付地租為必要，當事人就地上權固可為支付地租之約定，亦
        得為無償之約定。又民法雖無關於地上權地租最高限額之規定，該地租之性
        質，核與租用基地建築房屋類似，應類推適用土地法第一百零五條準用同法
        第九十七條規定，以不超過土地申報總價額年息百分之十為限（八十六年度
        台上字第九六○號判決意旨參照）。準此以觀，地上權之設定既不以支付地
        租為必要，則地租收取之金額多寡，更無一定之標準。本件被告新家公司、
        未○○、宇○○、壬○○支付地上權之地租係以上開最高法院判決意旨所示
        ，類推適用土地法第一百零五條準用同法第九十七條規定，以不超過土地申
        報總價額年息百分之十為限，要難謂之與市場價格不相當即為違法或屬虛偽
        ，從而原告以此「對價標準」低於市價，而認為被告新家公司與被告未○○
        、宇○○、壬○○設定之地上權，應屬通謀虛偽之意思表示云云，亦難謂之
        有理。
      (4)又系爭地上權設定之存續期間固為十年，有土地登記謄本在卷可查，此與一
        般房屋耐用年限雖有不符之處，然系爭土地業經共有人多次協議分割未果，
        已為兩造共認之事實，其中就若干共有人之應有部分，被告新家公司復允諾
        以一定價額予以收購，或補貼地上物搬遷費用等情，除有被告新家公司、未
        ○○、宇○○、壬○○提出之九十一年三月九日協議書影本一件附卷可按外
        ，復經被告新家公司之訴訟代理人蔡錦堂於言詞辯論期日或本院履勘現場時
        一再重申，是以被告新家公司等地上權登記之存續期間，兼有預留其處理系
        爭土地分割事宜時間或空間之目的，自難謂其設定地上權期間短於一般房屋
        耐用年限，即可謂通謀虛偽之意思表示。
      (5)此外，系爭地上權設定後，被告新家公司已就系爭土地委請建築師魏秋平設
        計、規劃建築案，並於九十一年十月二十二日取得建造執照，亦經被告新家
        公司、未○○、宇○○、壬○○提出建築平面圖、台中市政府工務局九一中
        工建建字第○八八一號建造執照影本一件為證，核與本院依職權訊問證人魏
        秋平所證情節相符，則被告新家公司既在系爭土地規劃興建房屋，自與所謂
        地上權乃「在他人土地上有建築物‧‧‧」之設定目的相符。
    (四)綜上所述，原告與被告未○○、宇○○、壬○○等均為系爭土地之共有人，被
      告未○○、宇○○、壬○○之應有部分比例已逾三分之二，按諸土地法第三十
      四條之一第一項但書之規定，被告未○○、宇○○、壬○○自得就系爭土地設
      定地上權，且其設定地上權之程序均符法律規定，被告新家公司已著手興建建
      物，是原告主張被告未○○、宇○○、壬○○與被告新家公司設定上開地上權
      為通謀虛偽之意思表示，未能舉證予以證實，則原告訴請被告新家公司、宇○○、壬○○應塗銷系爭地上權登記，為無理由，應予駁回，爰判決如主文第二
      項所示。
  二、備位聲明部分：
    (一)按除因物之使用目的不能分割或契約約定有不分割之期限者，共有人得隨時請
      求分割共有物，又分割之方法不能協議者，法院得因任何人之聲請為原物分割
      或變價分割，民法第八百二十三條第一項前段、第八百二十四條定有明文，查
      系爭土地為原告與除被告新家公司以外之被告等人共有，兩造間因前開爭議，
      多次協調分割未果，已為兩造共認之事實，被告戌○○陳稱：「兩造已達成協
      議」云云，與事實不符，要不足採，則原告請求本院就系爭土地裁判分割自無
      不合，應予准許。
    (二)次按法院定共有物之分割方法，應斟酌當事人之聲明、共有物之性質、經濟效
      用及全體共有人之利益等公平決之。經查：系爭土地地形呈不規則三角形，面
      積僅四百十二平方公尺，共有人達二十六人，地上目前除遺有老舊平房一棟供
      作廠房使用，另附圖丙案部分由新家公司擬為建築基地外，其餘部分均無建物
      ，已經本院勘驗現場屬實，並有本院囑託台中市中山地政事務所製作之複丈成
      果圖附卷可稽，而兩造所提出之分割方案（甲、乙、丙案），均囿於共有人數
      眾多，未將系爭土地予以細分，均分為Ａ、Ｂ、Ｃ、Ｄ、Ｅ等五大部分，換言
      之，兩造均同意將系爭土地分割為五大部分，各部分仍由特定共有人依原應有
      部分之比例保持共有。細查三案之區別，僅原告己○○及被告天○○、宙○○
      、巳○○、林香秀、午○○、戊○○○、丁○○、庚○○、辛○○、甲○○、
      乙○○、丙○○等人分得之Ｄ部分位置，以及Ａ、Ｂ、Ｃ、Ｄ、Ｅ各部分之面
      積差異而已，至於附圖各分割方案所示：Ａ部分分歸被告子○○、癸○○、地
      ○○○取得；Ｂ部分分歸被告卯○○、辰○○、寅○○取得；Ｃ部分分歸被告
      酉○○、戌○○、亥○○、申○○取得；Ｄ部分分由原告己○○、被告天○○
      、宙○○、巳○○、林香秀、午○○、戊○○○、丁○○、庚○○、辛○○、
      甲○○、乙○○、丙○○取得；Ｅ部分分歸被告宇○○、壬○○、未○○取得
      ，此三案並無二致。是本院就此三分割方案之優劣，分述比較如下：
    (1)就甲、丙二案與乙案而言，原告主張其與被告天○○、宙○○、巳○○、林香
      秀、午○○、戊○○○、丁○○、庚○○、辛○○、甲○○、乙○○、丙○○
      如分得甲、丙二案所示之Ｄ部分，因地處角落，該土地之利用價值將造成莫大
      損失，則Ｄ部分應得適當之補償即七十二萬九千元云云（應否補償詳如下述）
      ，惟查如附圖甲、丙二案所示Ｄ部分，緊臨同所第一四四之一○一地號土地，
      其共有人為林秋炎（已死亡）、天○○、宙○○、丁○○、己○○、庚○○、
      辛○○、甲○○、乙○○、丙○○、林淑麗，有被告宇○○、壬○○、未○○
      所提之土地登記謄本一件附卷可按。則第一四四之一○一地號土地共有人與甲
      、丙二案所示之Ｄ部分土地之共有人中，其中天○○、宙○○、丁○○、己○○、庚○○、辛○○、甲○○、乙○○、丙○○九人相同，故採取甲、丙二案
      分割，將所示Ｄ部分分歸原告己○○、被告天○○、宙○○、巳○○、林香秀
      、午○○、戊○○○、丁○○、庚○○、辛○○、甲○○、乙○○、丙○○取
      得，有利於其等將來與第一四四之一○一地號土地合併使用。反之，採取附圖
      乙案分割，則所示Ｄ部分土地則無此合併使用之利益。
    (2)又新家公司擬於甲、丙二案所示Ｅ部分土地建築房屋，於九十一年十月二十二
      日取得台中市政府工務局核發之建造執照等情，已如前述，故本件如採取附圖
      之乙案分割，則分歸原告己○○、被告天○○、宙○○、巳○○、林香秀、午
      ○○、戊○○○、丁○○、庚○○、辛○○、甲○○、乙○○、丙○○取得之
      Ｄ部分，恰落於建築平面圖上之建物處。職之，若採取乙案分割，除無前述合
      併使用土地之利益外，徒僅加劇其等與被告宇○○、壬○○、未○○糾紛而已
      ，顯有害而無益，自非為解決當事人紛爭之法院所樂見。
    (3)準此以觀，系爭土地如以甲、丙二案方式分割，較為可取，雖甲、丙二案所示
      Ａ、Ｂ、Ｃ、Ｄ部分土地與新家公司之建築平面圖對照以觀，各該部分為建案
      中之「自願保留地」及「法定保留地」，然經本院依職權函向台中市政府工務
      局查詢，將來共有人分得各該土地，依目前建築法規，得否自由處分？有無限
      制？經該局函覆該「法定保留地」係依「台灣省畸零地使用規則」規定檢討保
      留，作為鄰地申請建築時補足其面積或整理地界合併建築使用，另「自願保留
      地」係起造人自願保留，以上均未列入建築基地檢討建蔽率及容積率，並非本
      案建造執照之法定空地故得以分割等語，有該局九十二年一月十三日中工建字
      第○九一○○二一四一五號函存卷可查，是以系爭土地採取甲、丙二案方式分
      割，對於被告宇○○、未○○、壬○○以外之其他共有人，均無處分之限制。
      故Ａ、Ｂ、Ｃ、Ｄ部分土地分予被告宇○○、未○○、壬○○以外之其他共有
      人，對其等權益要無影響。其次，甲、丙二案純為Ｂ、Ｃ、Ｄ、Ｅ等四部分之
      面積差異（因系爭土地坐落地區，施測面積無法計算至小數點）而已，如採取
      丙案分割，Ｂ、Ｃ部分均較甲案所示各增加三平方公尺，Ｄ、Ｅ部分則各減少
      一平方公尺及五平方公尺，而其中Ｅ部分分歸於被告宇○○、壬○○、未○○
      取得，已經其等表示同意。是本院斟酌上情，認以附圖丙案所示之方法分割較
      為允當，爰判決如主文第一項所示。
  (三)再者，原告主張：如採取甲、丙二案分割，Ｄ部分應得適當之補償即七十二萬九
    千元。其主張之補償計算方式為：「被告新家公司開價二次不同價格做為原告土
    地補償之標準，即被告新家公司原欲以每坪十三萬元購買土地，嗣設定地上權後
    改降為每坪七萬九千二百元購買，其間差額五萬零八百元，換算每平方公尺為一
    萬五千四百元，則Ｄ部分土地應受補償七十二萬九千元」云云，可見原告乃要求
    新家公司給付補償金，然查：
    (1)新家公司並非原告備位聲明分割共有物訴訟之被告，則原告請求新家公司予以
      補償，顯無理由。
    (2)又以附圖所示丙案分割方案分割，分歸原告及被告天○○、宙○○、巳○○、
      林香秀、午○○、戊○○○、丁○○、庚○○、辛○○、甲○○、乙○○、丙○○取得之Ｄ部分面積為四十六平方公尺，如以其等合計之應有部分（即一一
      二○分之一二六），依系爭土地面積以「算術方式」計算，其等應分得之土地
      面積為四十六點三五平方公尺（412×126/1120＝46.35），二者僅相差零點三
      五平方公尺，之所以有此差距係因系爭土地坐落地區，施測面積無法計算至小
      數點之故，是原告及被告天○○、宙○○、巳○○、林香秀、午○○、戊○○○、丁○○、庚○○、辛○○、甲○○、乙○○無法按其應有部分獲得全額土
      地分配（差零點三五平方公尺），實因測量技術所致，要與民法第八百二十四
      條第三項：「以原物分配，如共有人中不能按其應有部分分配者，得以金錢補
      償之」之規定不符。
    (3)此外，依被告天○○、宙○○、巳○○、丁○○、庚○○、辛○○、甲○○、
      乙○○、丙○○於九十一年八月二十八日提出答辯狀所附之分割方案（即附圖
      乙案），亦主張其等應分配之Ｄ部分之土地面積為四十六平方公尺觀之，亦可
      見本件採取以附圖所示丙案分割方案分割，由原告及被告天○○、宙○○、巳
      ○○、林香秀、午○○、戊○○○、丁○○、庚○○、辛○○、甲○○、乙○○、丙○○分得Ｄ部分面積四十六平方公尺，並無由其他共有人以金錢補償之
      問題。
參、查本件原告起訴時未據繳納裁判費，經本院以九十年度補字第一二號裁定命補繳
    裁判費新台幣貳萬壹仟肆佰貳拾元，原告已如數補繳，茲原告先位聲明部分業據
    駁回，而備位聲明分割共有物部分原告起訴雖於法有據（原告分割共有物所得利
    益僅二萬四千四百二十九元，即公告土地現值22136元×土地面積412×3/1120＝
    244429），但原告既將原可分別提起之二訴訟，提起本件「類似預備訴訟」，亟
    待本院一次解決兩造紛爭，是以本院認為原告之先位請求既經全部駁回，則本件
    訴訟費用應由原告負擔，方為公允，爰諭知如主文第三項所示。
肆、本件判決基礎已臻明確，兩造其餘攻擊、防禦及舉證方法，均對判決之基礎不生
    影響，爰不予以一一贅述，另原告就其先位聲明部分，請求本院協助調查被告宇
    ○○、壬○○、未○○等與被告新家公司雙方付款銀行進出帳目情形，然設定地
    上權不以支付對價為必要，已如前述外，則其調查結果自與判決結論不生影響，
    且原告亦未陳明本院應向何銀行查閱？查閱何帳戶資料？是此部分原告聲請調查
    證據，無異大海撈針，顯無調查之必要，附此敘明。
伍、結論：本件原告之訴為一部有理由、一部無理由，依民事訴訟法第三百八十五條
    第一項前段、七十九條但書，判決如主文。
中      華      民      國    九十二    年      二      月    二十六    日
                                臺灣臺中地方法院民事第五庭
~B法      官  王邁揚
右為正本係照原本作成
如對本判決上訴須於判決送達後廿日內向本院提出上訴狀
中      華      民      國    九十二    年      二      月    二十六    日
~B法院書記官
附表
 Ａ（應有部分合計1/10）
┌────────┬───────┬─────────┬────────┐
│    共有人      │   應有部分   │     共有人       │   應有部分     │
├────────┼───────┼─────────┼────────┤
│    子○○      │   38/960     │     癸○○       │   38/960       │
├────────┼───────┼─────────┼────────┤
│    地○○○    │   2/96       │                  │                │
└────────┴───────┴─────────┴────────┘
 Ｂ（應有部分合計3/64）
┌────────┬───────┬─────────┬────────┐
│    共有人      │   應有部分   │     共有人       │   應有部分     │
├────────┼───────┼─────────┼────────┤
│    卯○○      │   1/64       │     辰○○       │   1/64         │
├────────┼───────┼─────────┼────────┤
│    寅○○      │   1/64       │                  │                │
└────────┴───────┴─────────┴────────┘
 Ｃ（應有部分合計1/16）
┌────────┬───────┬─────────┬────────┐
│    共有人      │   應有部分   │     共有人       │   應有部分     │
├────────┼───────┼─────────┼────────┤
│    酉○○      │   2/128      │     戌○○       │   2/128        │
├────────┼───────┼─────────┼────────┤
│    亥○○      │   2/128      │     申○○       │   2/128        │
└────────┴───────┴─────────┴────────┘
 Ｄ（應有部分合計126/1120）
┌────────┬───────┬─────────┬────────┐
│    共有人      │   應有部分   │     共有人       │   應有部分     │
├────────┼───────┼─────────┼────────┤
│    天○○      │   6/320      │     宙○○       │   12/320       │
├────────┼───────┼─────────┼────────┤
│    巳○○      │   3/320      │     林香秀       │    3/320       │
├────────┼───────┼─────────┼────────┤
│    午○○      │   3/320      │     戊○○○     │    3/320       │
├────────┼───────┼─────────┼────────┤
│    丁○○      │   3/1120     │     己○○       │    3/1120      │
├────────┼───────┼─────────┼────────┤
│    庚○○      │   3/1120     │     辛○○       │    3/1120      │
├────────┼───────┼─────────┼────────┤
│    丙○○      │   3/1120     │     甲○○       │    3/1120      │
├────────┼───────┼─────────┼────────┤
│    乙○○      │   3/1120     │                  │                │
└────────┴───────┴─────────┴────────┘
 Ｅ（應有部分合計217/320）
┌────────┬───────┬─────────┬────────┐
│    共有人      │   應有部分   │     共有人       │   應有部分     │
├────────┼───────┼─────────┼────────┤
│    宇○○      │   97/320     │     未○○       │   6/32         │
├────────┼───────┼─────────┼────────┤
│    壬○○      │   3/16       │                  │                │
└────────┴───────┴─────────┴────────┘


司法院資訊處製作；財團法人民間司法改革基金會備份。
